【裁判字號】    96,重上更(二),170
【裁判日期】    970429
【裁判案由】    確認抵押債權不存在等
【裁判全文】
臺灣高等法院民事判決             96年度重上更(二)字第170號
上  訴  人  丙○○
            乙○○
共      同
訴訟代理人  張毓桓律師
            趙昌平律師
            姜  萍律師
            楊金順律師
複  代理人  游朝義律師
上  訴  人  甲○○（原名李建億、李讚生）
                      （現於臺北監獄執行中）
訴訟代理人  丁○○
                      樓
被  上訴人  戊○○
            辛○○
                      號
            己○○
            庚○○
共      同
訴訟代理人  巨克安律師
複  代理人  廖忠信律師
上列當事人間因確認抵押債權不存在等事件，上訴人對於中華民
國92年5月9日臺灣桃園地方法院90年度重訴字第360號第一審判
決提起上訴，經最高法院第二次發回更審，本院於97年4月15日
言詞辯論終結，判決如下：
  主  文
上訴駁回。
第二審（撤回部分除外）及發回前第三審訴訟費用由上訴人負擔
。
  事實及理由
甲、程序方面：
一、本件請求確認抵押債權不存在等事件，其為訴訟標的之法律
    關係對於共同訴訟之各人必須合一確定，故上訴人丙○○、
    乙○○提起上訴，依民事訴訟法第56條第1款規定，及於未
    提起上訴之同造當事人上訴人甲○○（原名李建億、李讚生
    ），應併列之為上訴人，合先敘明。
二、甲○○經合法通知，未於言詞辯論期日到場，核無民事訴訟
    法第386條所列各款情形，應准被上訴人等之聲請，由其一
    造辯論而為判決。
乙、實體方面：
一、被上訴人等起訴主張：坐落桃園縣蘆竹鄉○○段184地號土
    地（下稱系爭土地）係被上訴人等與上訴人甲○○及訴外人
    邱垂境等共20人合夥出資所購買之7筆土地中之1筆，約定暫
    以甲○○名義登記所有權。詎甲○○未經其他合夥人之同意
    ，竟於民國（下同）88年8月9日提供該土地為上訴人丙○○
    、乙○○設定最高限額新臺幣（下同）6,000萬元之抵押權
    登記（下稱系爭抵押權登記）。嗣甲○○因無力償還債務，
    致系爭土地遭他債權人聲請強制執行，丙○○、乙○○即提
    出甲○○於88年8月9日、89年5月9日簽發，票號CH269461、
    CH269462，面額依序為5,000萬元及1,000萬元之本票2紙（
    下稱系爭本票），聲請法院裁定准予拍賣抵押物後，聲明參
    與分配。實則丙○○、乙○○並無6,000萬元之資力可供借
    貸與甲○○，系爭本票乃丙○○、乙○○與甲○○通謀虛偽
    製作之不實債權證明，渠等就系爭土地設定系爭抵押權登記
    亦係基於通謀虛偽意思表示等情，爰先位聲明求為確認丙○
    ○、乙○○與甲○○間系爭本票債權不存在，及命丙○○、
    乙○○將系爭抵押權登記塗銷；另依民法第244條第1項規定
    ，備位聲明求為撤銷系爭抵押權登記中之1,700萬元抵押債
    權及抵押權設定行為，暨命丙○○、乙○○將系爭抵押權登
    記塗銷之判決等情。原審依被上訴人之先位聲明判決被上訴
    人等勝訴，上訴人不服提起上訴；又因系爭土地已拍定，系
    爭抵押權登記業經塗銷，被上訴人等於92年12月24日具狀撤
    回塗銷系爭抵押權登記部分之訴，並答辯聲明：(一)上訴駁回
    ；(二)歷審訴訟費用由上訴人負擔。
二、上訴人則以：甲○○與丙○○、乙○○之父林木連素有金錢
    來往，迄88年7月24日計積欠林木連1,700萬元，嗣甲○○因
    購買土地再向林木連借貸3,300萬元，合計5,000萬元，由甲
    ○○簽發系爭面額5,000萬元之本票交付林木連。其後，林
    木連將上開1,700萬元債權讓與丙○○、乙○○，另將3,300
    萬元債權與甲○○成立利益第三人契約，約定由丙○○、乙
    ○○取得該款項，甲○○並同意以系爭土地為丙○○、乙○
    ○設定系爭抵押權以為擔保。又系爭面額1,000萬元之本票
    係甲○○簽發用以支付前開債務之利息，均非虛偽等語，資
    為抗辯，並上訴聲明：(一)原判決廢棄；(二)上開廢棄部分，被
    上訴人在第一審之訴所提先位之訴及備位之訴均駁回；(三)歷
    審訴費用由被上訴人等負擔。甲○○雖未於言詞辯論期日到
    場，惟曾於本院96年10月31日準備程序期日到庭聲明同上。
三、兩造不爭之事實：
    (一)本件上訴人主張之債權金額為6,000萬元，係由甲○○所
      簽發之5,000萬元本票及1,000萬元本票各1紙所組成。
    (二)甲○○於88年8月9日為擔保前開債務，提供系爭土地為丙
      ○○、乙○○設定系爭抵押權（第2順位），約定存續期
      限自88年8月7日起至98年8月6日為止，並經登記在案。
四、兩造爭執要旨：(一)本件被上訴人是否有即受確認判決之法律
    上利益？(二)被上訴人主張上訴人丙○○等二人與上訴人甲○
    ○間就原判決附表所示之5,000萬元、1,000萬元之本票債權
    為通謀虛偽意思表示，系爭抵押債權（即上開本票債權）不
    存在是否有理由？茲分述之：
    (一)本件被上訴人有即受確認判決之法律上利益：
      按確認法律關係之訴，非原告有即受確認判決之法律上利
      益者，不得提起之，民事訴訟法第247條第1項前段規定甚
      明；所謂確認判決之法律上利益，係指因法律關係之存否
      不明確，致原告在私法上之地位有受侵害之危險，而此項
      危險得以對於被告之確認判決除去之者而言，苟具備前開
      要件，即得謂有確認判決之法律上利益，縱其所求確認者
      為他人間之法律關係，亦得提起，（最高法院40年台上第
      1827號、42年台上字第1031號判例參照）。查本件被上訴
      人為甲○○名下所有系爭土地之第三順位抵押權人，被上
      訴人戊○○、辛○○、己○○、庚○○依序對於上訴人甲
      ○○有2,800萬元、2,000萬元、1,000萬元及1,400萬元之
      債權，業據執行法院於92年10月27日列明於分配表上（外
      放卷宗第8頁反面），上訴人丙○○等二人雖於原審爭執
      ，惟渠等既未另行提起確認訴訟或分配表異議之訴，自仍
      應認定被上訴人確為上訴人甲○○之債權人。因本件上訴
      人丙○○等二人為系爭土地之第二順位抵押權人，業據提
      出抵押債權（後述之6,000萬元本票）聲明參與分配，致
      被上訴人之清償順位及分配金額之私法上地位有受到侵害
      之危險，而此項危險須以確認判決始得除去，自應認被上
      訴人提起本件訴訟請求確認上訴人丙○○等二人與上訴人
      甲○○間之6,000萬元本票債權存在與否，有即受確認判
      決之法律上利益甚明。
    (二)上訴人丙○○等二人與上訴人甲○○間如原判決附表所示
      之5,000萬元、1,000萬元之本票債權不存在：
      上訴人丙○○等二人提出之原判決附表所示面額5,000萬
      元、1,000萬元本票，被上訴人並未爭執形式上之真正，
      惟爭執上訴人丙○○等二人係與上訴人甲○○通謀虛偽意
      思表示，而由上訴人甲○○簽發上開本票，雙方實際上並
      無任何債權債務關係等語。因支票乃無因證券，除別有證
      據外，僅為支票之簽發、授受或轉讓，均不足證明其原因
      事實，本件上訴人丙○○等二人雖於拍賣抵押物裁定程序
      中提出本票2紙，因拍賣抵押物裁定僅屬非訟事件程序，
      法院僅依證據形式上審查，並無確認實體關係之效力，是
      上訴人丙○○等二人雖執有系爭本票2紙，仍不足證明實
      體上之原因關係，本院仍應調查及審認上訴人丙○○等二
      人與上訴人甲○○間究有無6,000萬元之實體債權債務關
      係，以判斷上訴人間是否基於通謀虛偽意思表示，致上訴
      人丙○○等二人執有系爭本票2紙之情事。上訴人丙○○
      等二人於本件訴訟中主張對上訴人甲○○有抵押債權6,00
      0萬元云云，惟查上訴人丙○○等二人於90年1月20日聲明
      參與分配狀記載：「債權人丙○○、乙○○之抵押權債權
      本金新臺幣6,000萬元。利息為本金5,000萬元部分自88年
      8月9日起，餘本金1,000萬元部分自89年5月9日起，均至
      清償日止按週年利率百分之五計算之利息」等語（原審卷
      (一)第15頁），表明抵押債權本金共計6,000萬元，並未提
      及其中1,000萬元係借款利息之情，核與渠等在本件訴訟
      中陳述：上訴人甲○○之抵押債權為本金5,000萬元，利
      息1,000萬元一節（本院前審卷第118頁），其陳述已前後
      不一。另參酌上訴人丙○○當庭陳明：「他（按指林木連
      ）跟我說李讚生總共要借5,000萬元：：：抵押登記在我
      與乙○○的名下」、「我和我妹妹乙○○並沒有和李讚生
      有金錢往來：：：他沒有欠我個人的錢」、上訴人乙○○
      當庭陳明：「我與李建億並沒有私人的債權債務關係，李
      建億是欠我爸爸的錢」等語在卷（本院前審卷第48、49頁
      ），亦知：上訴人丙○○等二人與上訴人甲○○間並無直
      接之債權債務關係，實係上訴人丙○○等二人之父親林木
      連與上訴人甲○○間有無金錢之借貸關係，茲分別論述之
      。
      1.關於本金1700萬元部分：
        (1)上訴人丙○○等二人陳述：在88年8月7日設定系爭抵
          押權前，上訴人甲○○已積欠渠等父親林木連之債務
          1,700萬元，林木連嗣將該1,700萬元債權讓與渠等一
          節，雖提出上訴人甲○○簽發之700萬元本票、面額
          1,000萬元之支票及支票退票理由單各一紙為憑（原
          審卷(一)第31頁）。
        (2)參諸證人林木連到庭證陳：「：：：和他（按指李紀
          勳）有金錢往來，他向我借錢，往來約有七、八年：
          ：：到88年7月24日開給我的1,000萬元支票退票，是
          跟我借錢第一次退票，這1,000萬元是累計好幾次，
          一次開票給我的，他向我借錢平常都是開一年期的票
          ，利息是另外陸續給我現金或支票，這張1,000萬元
          的票是本金；本票700萬元借的錢是分別借的錢，與
          1,000萬元不是同一筆，到期結算就是計算利息與未
          還的本金再開票給我」、「（問：利息如何約定？）
          答：利息月利一分半，即100萬元1個月利息15,000
          元」等語（本院前審卷第45、47頁），可知：上訴人
          甲○○於七、八年前即向林木連借款，通常開立一年
          期之票據供作借款憑證，上開1,000萬元、700萬元乃
          上訴人甲○○積欠林木連之不同借款，甚且1,000萬
          元該筆亦係上訴人甲○○數次借款後累計之本金數額
          。惟查上開700萬元本票係86年7月25日簽發、88年7
          月24日為到期日，已與證人林木連所述：上訴人李紀
          勳借款向開立一年期票據之習慣不符；上開1,000萬
          之支票既係上訴人甲○○數次借款後未還累計之數額
          ，惟僅有本金，亦與證人林木連所述上訴人甲○○到
          期結算將利息與未還本金一併開票之習慣亦不一致。
          再參以證人林金連證陳時，未能就上訴人甲○○就上
          開1,000萬元、700萬元不同筆借款之分次借款時間、
          金額敘明，甚且上訴人甲○○至88年7月24日累積借
          款已達1,700萬元之鉅，林木連竟未提及曾與上訴人
          甲○○會算債務，更未提出與上訴人甲○○之會算單
          ，以資明瞭二人間多筆借款利息如何計算、利息多少
          ，在在與常情有違，實令人難以置信。
        (3)按「消費借貸為要物契約，因金錢或其他代替物之交
          付而生效力，故利息先扣之消費借貸，其貸與之本金
          額應以利息預扣後實際交付借用人之金額為準。如當
          事人間就是否已實際交付之事實有爭執，應由主張已
          為交付之貸與人負舉證責任。」「金錢借貸契約為要
          物契約，應由貸與人就交付金錢之事實負舉證之責。
          」（最高法院88年台上字第1346號、81年台上字第
          2749號判決要旨參照）。查上開1,700萬元之消費借
          貸，上訴人此提出700萬元本票及1,000萬元之支票，
          企圖證明消費借貸償還之證據，而該本票及支票均未
          兌現，換言之，上訴人甲○○並無實際償還該1,700
          萬元之債務，上訴人欲以上開本票、支票，以推論林
          木連對上訴人甲○○有1,700萬元之債權，而未提出
          其實際交付1,700萬元之證據，則此1,700萬元之債權
          並不存在，林木連對甲○○既無1,700萬元之債權存
          在，自無將該債權讓與上訴人丙○○等二人之可能，
          是以上訴人丙○○等二人與上訴人甲○○間，並無
          1,700萬元之債權存在，堪以認定。
      2.關於本金3,300萬元部分：
        上訴人抗辯：訴外人林木連對上訴人甲○○除前述
        1,700萬元之債權外，林木連另貸與上訴人甲○○3,300
        萬元，此3,300萬元債權，林木連與上訴人甲○○間達
        成利益第三人契約，上訴人丙○○等二人依民法第295
        條及269條之規定取得上訴人甲○○3,300萬元之債權云
        云，經查：
        (1)關於3,300萬元借款部分，其中1,074萬元係林木連合
          夥購買土地之投資，所買土地並已登記在其合夥人謝
          東儒名下，業經證人羅時逢、謝東儒證述綦詳（見原
          審卷第89-95頁）。至於林木連簽發面額各600萬元之
          支票二紙，則係由訴外人楊享錤及謝長斐提示兌領，
          此觀該二紙支票即明（見原審卷(一)第33、34頁），連
          同建金投資公司將1,026萬元匯入甲○○帳，均難作
          為甲○○有向林木連借款之認定依據。
        (2)承上開說明，卷附證據不足證明林木連對上訴人李紀
          勳3,300萬元之借款債權。
      3.關於利息1,000萬元部分：
        (1)依上所述，上訴人丙○○等二人並未對上訴人甲○○
          取得1,700萬元及3,300萬元之債權，既未取得本金之
          債權自無取得利息債權1,000萬元之可能。
        (2)本件上訴人丙○○等二人另抗辯：於系爭抵押權設定
          好後，上訴人甲○○好幾個月都沒有付約定的一分半
          利息，遂又於89年5月9日再開一張面額1,000萬元之
          本票供作給付利息云云。惟依證人林木連到庭時陳述
          ：伊與上訴人甲○○之借款，利息均按月息一分半計
          算（年息為18%），已與上訴人丙○○等二人於90年1
          月20日聲明參與分配時所述：利息按週年利率百分之
          五計算（原審卷(一)第15頁）迥異。且上訴人丙○○等
          二人自承：李讚生向林木連借款之利息以月息1.5%計
          算，即每月75萬元，至89年5月9日利息已累計675萬
          元云云（原審卷(二)第74頁）。查面額五千萬元本票之
          發票日雖為88年8月9日，惟借款人林木連就其中本金
          1,700萬元各次借款時間、利息計算及利息金額並未
          敘明；另就本金3,300萬元部分，參酌卷附上訴人林
          哲印等二人提出之證據，林木連實際上係於88年8月
          25日交付600萬元、600萬元，同年8月26日交付1,074
          萬元，同年9月1日交付1024萬元予金錢與上訴人李紀
          勳，則該3,300萬元之利息何以均自上訴人甲○○交
          付之面額5,000萬元本票發票日88年8月9日之翌日開
          始起算？亦見與上訴人丙○○等二人陳述不符之情。
          又縱令本金5,000萬元之借款債權自88年8月10日起計
          算月息一分半之利息，至89年5月9日止之利息亦僅有
          675萬元，上訴人甲○○為何開立面額1,000萬元之本
          票供作給付利息？此1,000萬元之利息債權，亦不存
          在，堪以認定。
五、綜上所述，本件上訴人丙○○等二人與上訴人甲○○間並無
    任何直接之債權債務關係；又依卷附上訴人丙○○等二人提
    出之資料及證據，林木連迄今未與上訴人甲○○進行債務之
    會算，是尚無足認定上訴人甲○○向訴外人林木連借貸本金
    5,000萬元之事實，上訴人丙○○等二人自無從受讓其中1,7
    00萬元債權及基於利益第三人契約向上訴人甲○○主張另3,
    300萬元債權，故上訴人甲○○簽發原判決附表編號一之5,0
    00萬元本票，用供清償借款債務之本金，簽發原判決附表編
    號二之1,000萬元本票，用供清償借款債務之利息，顯與事
    實不符。從而，被上訴人主張：上訴人丙○○等二人對於上
    訴人甲○○並無6,000萬元本票債權存在，系爭二紙本票實
    係上訴人間通謀而由上訴人甲○○虛偽簽發，應可認定。從
    而，被上訴人起訴請求確認，上訴人丙○○等二人對於上訴
    人甲○○如原判決附表所示之本票債權不存在，尚非無據，
    原審判決被上訴人此部分勝訴，核無不合，應予維持，上訴
    人仍執陳詞，指摘原判決不當，求予廢棄改判，為無理由，
    應予駁回上訴。
六、上訴人丙○○等二人於本件準備程序終結（97年3月19日）
    後以本件關於林木連與甲○○間之借款，經上訴人詢問林木
    連並向銀行李閱部分資料，銀行表示因時日久遠，調閱資料
    需要一段時間，其來不及於97年4月15日言詞辯論提出，請
    求改期辯論云云，經查本件於90年間起訴迄今已六年餘，上
    訴人丙○○等二人就此資料之調取，早應為之，乃於本件準
    備程序經終結後，為此聲請，顯有意圖延滯訴訟之嫌，不應
    准許，附此敘明。
七、本件事證已臻明確，兩造其餘之攻防方法，經審酌後，認與
    判決結果無影響，無庸逐一論述，併此敘明。
丙、據上論結，本件上訴為無理由，依民事訴訟法第449條第1項
    、第78條、第85條第1項、第463條、第385條第1項前段，判
    決如主文。
中    華    民    國    97    年     4    月    29    日
                  民事第十五庭
                      審判長法  官  林恩山
                            法  官  黃國忠
                            法  官  郭松濤
正本係照原本作成。
如不服本判決，應於收受送達後20日內向本院提出上訴書狀，其
未表明上訴理由者，應於提出上訴後20日內向本院補提理由書狀
（均須按他造當事人之人數附繕本）上訴時應提出委任律師或具
有律師資格之人之委任狀；委任有律師資格者，另應附具律師資
格證書及釋明委任人與受任人有民事訴訟法第466條之1 第1項但
書或第2項（詳附註）所定關係之釋明文書影本。
中    華    民    國    97    年     4    月    29    日
                            書記官  方素珍
附註：
民事訴訟法第466條之1（第1項、第2項）：
對於第二審判決上訴，上訴人應委任律師為訴訟代理人。但上訴
人或其他法定代理人具有律師資格者，不在此限。
上訴人之配偶、三親等內之血親、二親等內之姻親，或上訴人為
法人、中央或地方機關時，其所屬專任人員具有律師資格並經法
院認為適當者，亦得為第三審訴訟代理人。


司法院資訊處製作；財團法人民間司法改革基金會備份。
